臺灣高雄地方法院民事判決　　　　　　100年度審訴字第564號
原　　　告　高雄市政府
法定代理人　陳菊
訴訟代理人　吳榮昌律師
複　代理人　鄭中睿律師
被　　　告　張用鈿
上列當事人間給付使用土地補償金事件，本院於民國100 年5 月
6 日言詞辯論終結，判決如下：
    主  文
被告應給付原告新臺幣參拾柒萬壹仟參佰玖拾伍元，及自民國一
百年三月九日起至清償日止，按年息百分之五計算之利息。
原告其餘之訴駁回。
訴訟費用由被告負擔一百分之四十一，其餘由原告負擔。
本判決第一項得假執行；但被告如以新臺幣參拾柒萬壹仟參佰玖
拾伍元為原告預供擔保後，得免為假執行。
原告其餘假執行之聲請駁回。
    事實及理由
一、訴狀送達後，原告不得將原訴變更或追加他訴。但擴張或減
    縮應受判決事項之聲明者，不在此限。民事訴訟法第255 條
    第1 項前段定有明文。本件原告原起訴請求被告給付新臺幣
    （下同）906,097 元及其法定利息，嗣於民國100 年4 月14
    日具狀減縮聲明為請求被告給付900,311 元及其法定利息，
    核其變更符合前開規定，應予准許。
二、原告主張：坐落高雄市○○區○○段9-2 地號土地（下稱系
    爭土地）為原告所有，被告於系爭土地上有一門牌號碼高雄
    市左營區○○○路637 號房屋（下稱系爭房屋）無權占用系
    爭土地94平方公尺，原告每半年向被告發單收取土地使用補
    償金，惟被告均未繳納，自88年1 月起至99年12月31日止總
    計已積欠如附表一所示補償金900,311 元（按申報地價×占
    用面積×5 ％×使用年數計算），為此依不當得利之法律關
    係請求被告給付補償金等語。並聲明：被告應給付900,311
    元，及自支付命令繕本送達翌日起至清償日止，按年息5 ％
    計算之利息；並願供擔保，請准宣告假執行。
三、被告則以：系爭房屋確為伊所有，但伊並非惡意占用系爭土
    地，亦無拒絕給付土地補償金之意，惟土地使用補償金與租
    金性質相同，原告請求自88年1 月1 日起算之補償金，超逾
    5 年之部分顯已罹於時效，伊願意繳納5 年內之補償金等語
    為辯。並聲明求為判決：駁回原告之訴；如受不利判決，願
    供擔保，請准宣告免為假執行。
四、兩造不爭執之事項：
  (一)原告為系爭土地之所有權人。
  (二)被告所有之系爭房屋占用系爭土地94平方公尺。原告並未同
    意被告占用。
  (三)被告同意以系爭土地申報地價年息5 ％為計算其占用範圍相
    當於租金之不當得利金額之計算標準。
五、本院就兩造必要爭點所為之判斷：
  (一)被告所有系爭房屋占用系爭土地94平方公尺，而此並未經原
    告同意占用，此經被告自承在卷，故被告有無權占用系爭土
    地之事實至明，則原告依據不當得利之規定請求被告給付土
    地使用補償金，依法有據，應予准許。
  (二)次按，租金之請求權因5 年間不行使而消滅，既為民法第12
    6 條所明定，至於終止租約後之賠償與其他無租賃契約關係
    之賠償，名稱雖與租金異，然實質上仍為使用土地之代價，
    債權人應同樣按時收取，不因其契約終止或未成立而謂其時
    效之計算應有不同。最高法院49年度台上字第1730號著有裁
    判要旨可參。本件原告雖主張之前每半年均會寄發催繳函文
    云云，然其就此並無法提出證據，所述已難遽採。況依民法
    第130 條之規定，時效因請求而中斷者，若於請求後六個月
    內不起訴，視為不中斷，故縱原告之前確有寄發催繳通知，
    然其遲至100 年3 月1 日始對被告提出本訴（聲請狀上之收
    文戳可參），則往前回溯5 年，即95年3 月1 日以前之補償
    金，已因原告於通知後未於6 個月內起訴而不生時效中斷之
    效力，故被告辯稱超逾5 年之補償金請求權已因時效消滅而
    無給付義務等語，自屬可採，是原告請求被告給付88年1 月
    1 日至95年2 月底之補償金部分即無理由，應予駁回。
  (三)末按，「依不當得利之法則請求返還不當得利，以無法律上
    之原因而受利益，致他人受有損害為其要件，故其得請求返
    還之範圍，應以對方所受之利益為度，非以請求人所受損害
    若干為準，無權占有他人土地，可能獲得相當於租金之利益
    為社會通常之觀念，是被上訴人抗辯其占有系爭土地所得之
    利益，僅相當於法定最高限額租金之數額，尚屬可採。」、
    「建築房屋之基地租金，依土地法第105 條準用同法第97條
    規定，以不超過該土地申報價額年息10% 為限，而該條所謂
    土地價額，依土地法施行法第25條規定，係指法定地價而言
    。又法定地價，依土地法第148 條規定，係指土地所有權人
    依土地法所申報之地價，在平均地權條例施行區域，當係指
    土地所有權人於地政機關舉辦規定地價或重新規定地價之時
    ，於公告申報地價期間內自行申報之地價而言，未於該期間
    內申報者，則應以公告地價為其申報之地價 (參看該條例第
    16條)。 」，最高法院61年度台上字第1695號、75年度台字
    第378 號分別著有裁判要旨可參。查系爭土地位於左營大路
    上，以翠華路連接高鐵左營站、高捷世運站及高速公路，附
    近並有公車北站、國小、高中、郵局、銀行，生活交通機能
    方便，其於95年、96年、99年之申報地價各為16,117元、16
    ,528元、16,005元，此經原告陳報在卷，並有系爭土地地價
    謄本附卷可參。是被告既占用原告所有之系爭土地94平方公
    尺，依社會通常之觀念，其自因此可能獲得相當於法定最高
    限額租金數額之租金利益自明，原告依系爭土地申報地價之
    5%計算其相當於租金之損害，此依該地之公告現值、土地使
    用分區、地處狀況觀之，與現實社會經濟狀況相衡並非過高
    ，自屬相當，且被告亦同意以此標準計算，則原告依不當得
    利之法律關係請求被告給付自95年3 月1 日起至原告請求之
    99年12月31日止相當於不當得利之租金即為371,395 元【如
    附表二所示】。
  (四)綜上，原告依不當得利之法律關係，請求被告給付自95年3
    月1 日起至99年12月31日止相當於不當得利之租金371,395
    元為有理由，應予准許，逾此範圍外，則無依據，應予駁回
    。
六、本件主文第1 項係所命給付之金額未逾500,000 元之判決，
    依民事訴訟法第389 條第1 項第5 款之規定，自應依職權宣
    告假執行，原告就此陳明願供擔保聲請准予假執行，應係促
    使本院為上開職權發動。至原告敗訴部分，其假執行之聲請
    即失所依附，應予駁回。另被告陳明願供擔保請准免為假執
    行之宣告，經核並無不合，爰酌定相當之擔保金額准許之。
七、結論：原告之訴為一部有理由、一部無理由，合依民事訴訟
    法第79條、第389 條第1 項第5 款、第392 條第2項，判決
    如主文。
中    華    民    國  100     年    5     月    20    日
                      民事第二庭法  官  郭宜芳
以上正本係照原本作成。
如對本判決上訴，須於判決送達後20日內向本院提出上訴狀。如
委任律師提起上訴者，應一併繳納上訴審裁判費。
中    華    民    國  100     年    5     月    20    日
                                書記官  邱慧柔
附表一：
  ┌─────┬───────────────────────┐
  │占用時間  │申報地價  ×面積×5％×使用年數＝補償金額     │
  │          │（新台幣元）（㎡）             （新台幣元）   │
  ├─────┼───────────────────────┤
  │88.1.1～  │15,523×94×5％×5＝364,791                   │
  │  92.12.31│                                              │
  ├─────┼───────────────────────┤
  │93.1.1~   │16,117×94×5％×6/12= 37,875                 │
  │  93.6.30 │                                              │
  ├─────┼───────────────────────┤
  │93.7.1~   │16,117×94×5％×6/12= 37,875                 │
  │  93.12.31│                                              │
  ├─────┼───────────────────────┤
  │94.1.1~   │16,117×94×5％×6/12= 37,875                 │
  │  94.6.30 │                                              │
  ├─────┼───────────────────────┤
  │94.7.1~   │16,117×94×5％×6/12= 37,875                 │
  │  94.12.31│                                              │
  ├─────┼───────────────────────┤
  │95.1.1~   │16,117×94×5％×6/12= 37,875                 │
  │  95.6.30 │                                              │
  ├─────┼───────────────────────┤
  │95.7.1~   │16,117×94×5％×6/12= 37,875                 │
  │  95.12.31│                                              │
  ├─────┼───────────────────────┤
  │96.1.1~   │16,528×94×5％×6/12= 38,841                 │
  │  96.6.30 │                                              │
  ├─────┼───────────────────────┤
  │96.7.1~   │16,528×94×5％×6/12= 38,841                 │
  │  96.12.31│                                              │
  ├─────┼───────────────────────┤
  │97.1.1~   │16,528×94×5％×6/12= 38,841                 │
  │   97.6.30│                                              │
  ├─────┼───────────────────────┤
  │97.7.1~   │16,528×94×5％×6/12= 38,841                 │
  │97.12.31  │                                              │
  ├─────┼───────────────────────┤
  │98.1.1~   │16,528×94×5％×6/12= 38,841                 │
  │  98.6.30 │                                              │
  ├─────┼───────────────────────┤
  │98.7.1~   │16,528×94×5％×6/12= 38,841                 │
  │  98.12.31│                                              │
  ├─────┼───────────────────────┤
  │99.1.1~   │16,005×94×5％×6/12= 37,612                 │
  │  99.6.30 │                                              │
  ├─────┼───────────────────────┤
  │99.7.1~   │16,005×94×5％×6/12= 37,612                 │
  │  99.12.31│                                              │
  ├─────┼───────────────────────┤
  │總計      │                       900,311                │
  │          │                                              │
  └─────┴───────────────────────┘
附表二： （小數點以下四捨五入）
  ┌─────┬───────────────────────┐
  │占用時間  │申報地價  ×面積×5％×使用年數＝補償金額     │
  │          │（新台幣元）（㎡）             （新台幣元）   │
  ├─────┼───────────────────────┤
  │95.3.1~   │16,117×94×5％×4/12= 25,250                 │
  │  95.6.30 │                                              │
  ├─────┼───────────────────────┤
  │95.7.1~   │16,117×94×5％×6/12= 37,875                 │
  │  95.12.31│                                              │
  ├─────┼───────────────────────┤
  │96.1.1~   │16,528×94×5％×6/12= 38,841                 │
  │  96.6.30 │                                              │
  ├─────┼───────────────────────┤
  │96.7.1~   │16,528×94×5％×6/12= 38,841                 │
  │  96.12.31│                                              │
  ├─────┼───────────────────────┤
  │97.1.1~   │16,528×94×5％×6/12= 38,841                 │
  │   97.6.30│                                              │
  ├─────┼───────────────────────┤
  │97.7.1~   │16,528×94×5％×6/12= 38,841                 │
  │97.12.31  │                                              │
  ├─────┼───────────────────────┤
  │98.1.1~   │16,528×94×5％×6/12= 38,841                 │
  │  98.6.30 │                                              │
  ├─────┼───────────────────────┤
  │98.7.1~   │16,528×94×5％×6/12= 38,841                 │
  │  98.12.31│                                              │
  ├─────┼───────────────────────┤
  │99.1.1~   │16,005×94×5％×6/12= 37,612                 │
  │  99.6.30 │                                              │
  ├─────┼───────────────────────┤
  │99.7.1~   │16,005×94×5％×6/12= 37,612                 │
  │  99.12.31│                                              │
  ├─────┼───────────────────────┤
  │總計      │                       371,395                │
  │          │                                              │
  └─────┴───────────────────────┘